【裁判字號】    98,交上訴,43
【裁判日期】    980909
【裁判案由】    業務過失致死
【裁判全文】
臺灣高等法院高雄分院刑事判決        98年度交上訴字第43號
上  訴  人  臺灣高雄地方法院檢察署檢察官
上  訴  人
即  被  告  乙○○
選任辯護人  郭家駿律師
上列上訴人因被告業務過失致死案件，不服臺灣高雄地方法院97
年度交訴字第57號中華民國98年6 月19日第一審判決（起訴案號
：臺灣高雄地方法院檢察署97年度偵字第1916號、第3004號），
提起上訴，本院判決如下：
    主  文
原判決撤銷。
乙○○犯業務過失致人於死罪，處有期徒刑壹年。
    事  實
一、乙○○平日係擔任水泥工，並以駕駛自小貨車到承包工地查
    看施工進度、水泥數量及載運工具等為其附隨業務，而為以
    駕駛為其附隨業務之人。於民國96年12月20日17時30分許，
    乙○○駕駛車牌號碼0431-MF 號自小貨車，沿高雄縣林園鄉
    ○○村○○路由東向西行駛，其應注意汽車行駛至無號誌及
    無交通指揮人員之交岔路口，左轉彎時，應行至交岔路口中
    心處左轉，並不得占用來車道搶先左轉；及轉彎車應讓直行
    車先行，而依當時天候晴、道路無缺陷、無障礙、乾燥之柏
    油道路、視距良好，無不能注意之情事，竟疏於注意未讓直
    行車先行，且未行駛至交岔口之中心處，即貿然於同路段中
    門路由東往南左轉中門路1 巷，適有曾金獅騎乘車牌號碼OM
    L-730 號重型機車，沿同路段中門路由西向東直行（起訴書
    誤載為由東往西），亦未注意車前狀況，因閃避不及而失控
    滑倒，再直接撞擊乙○○駕駛自小貨車之右前門下方及右側
    油箱外鐵蓋，曾金獅因而受有肝臟、腎臟撕裂傷及右側氣血
    胸等傷害，經送醫後於96年12月20日23時20分許不治死亡。
    乙○○肇事後，於高雄縣政府警察局林園分局警員據報前往
    處理時，即在犯罪被發覺前，向到場警員承認肇事，自首而
    接受裁判。
二、案經高雄縣政府警察局林園分局報請臺灣高雄地方法院檢察
    署檢察官暨檢察官相驗後自動檢舉偵查起訴。
    理  由
壹、證據能力部分：
一、按被告以外之人於審判外之言詞或書面陳述，除法律有規定
    者外，不得作為證據；又被告以外之人於審判外之陳述，雖
    不符刑事訴訟法第159 條之1 至之4 之規定，然經當事人於
    審判程序同意作為證據，法院審酌該言詞陳述或書面陳述作
    成時之情況，認為適當者，亦得為證據。當事人、代理人或
    辯護人於法院調查證據時，知有第159 條第1 項不得為證據
    之情形，而未於言詞辯論終結前聲明異議者，視為有前項之
    同意，刑事訴訟法第159 條第1 項、第159 條之5 定有明文
    。本判決所引用各項證據資料（詳後引證據）之證據能力，
    除卷附道路交通事故現場圖及交通事故現場勘驗圖部分外（
    詳後述），檢察官、被告及辯護人均表示不爭執或有證據能
    力（見本院卷第33、57至64頁），而未於言詞辯論終結前聲
    明異議，本院認前開證據資料作成時之情況，並無任何違法
    取證之不適當情形，以之作為證據使用係屬適當，自具有證
    據能力，而得採為認定事實之證據。
二、卷附道路交通事故現場圖及交通事故現場勘驗圖部分：卷附
    道路交通事故現場圖及交通事故現場勘驗圖2 紙（見警卷第
    14頁、原審卷一第22頁），係證人即承辦警員丙○○於審判
    外所為之書面陳述，被告及辯護人均否認其證據能力，然證
    人丙○○於原審審理時以證人之身分到庭陳述上揭道路交通
    事故現場圖及交通事故現場勘驗圖2 紙，均由其所製作，且
    被告亦親自於交通事故現場勘驗圖簽名、捺印，是上揭道路
    交通事故現場圖及交通事故現場勘驗圖2 紙所載內容，已屬
    於證人丙○○所為證言之一部；又證人丙○○於原審及本院
    審理時均以證人之身分到庭陳述其所見聞知悉之相關事實，
    並陳明其製作之過程及依據，接受交互詰問程序（見原審卷
    二第87至92頁、本院卷第52至54頁），已充分保障被告之對
    質詰問權；是上開書面陳述內容，均應認有證據能力（最高
    法院97年台上字第3478號判決意旨參照）。
貳、實體部分：
一、訊據上訴人即被告乙○○固坦承於上揭時、地駕駛上開自小
    貨車與被害人曾金獅騎乘之前揭重型機車發生碰撞，被害人
    因此傷重不治死亡之事實，惟矢口否認有何過失致死犯行，
    辯稱：我沒有過失，我轉彎後才看到被害人的車，我已經轉
    彎完成了，被害人快速衝過來，我來不及反應，他就撞到我
    的貨車右側的中後段底盤，被害人是滑倒之後才撞擊我云云
    。
二、經查：
  (一)被告駕駛上開車輛於高雄縣林園鄉○○村○○路由東往南左
    轉，而與同路段中門路由西向東直行之被害人所騎乘機車發
    生碰撞，因而致被害人死亡之事實，業據被告於警詢、偵查
    、原審及本院審理時供承不諱（見警卷第1 、2 頁、偵字第
    1916號卷第6 頁、原審卷二第87頁、本院卷第65至66頁），
    且有高雄縣警察局林園分局製作之道路交通事故現場圖、交
    通事故現場勘驗圖（下稱現場草圖）、道路交通事故調查報
    告表(一)(二)及現場照片28幀附卷可稽（見警卷第6 至16頁、原
    審卷一第22頁），而被害人確因本件車禍發生死亡結果，除
    有長庚紀念醫院診斷證明書在卷足考外（見相驗卷第21頁）
    ，亦經臺灣高雄地方法院檢察署檢察官督同法醫師相驗屬實
    ，並製有勘驗筆錄、相驗屍體證明書、驗斷書附卷為憑（見
    相驗卷第24至49頁）。是此部分事實至為明灼，堪以認定。
  (二)按汽車行駛至無號誌及無交通指揮人員之交岔路口，其行進
    、轉彎，應依下列規定：五、左轉彎時，應距交岔路口30公
    尺前顯示方向燈或手勢，換入內側車道或左轉車道，行至交
    岔路口中心處左轉，並不得占用來車道搶先左轉；七、轉彎
    車應讓直行車先行，道路交通安全規則第102 條第5 款、第
    7 款定有明文。依本件交通事故之道路交通事故現場圖、現
    場草圖及現場相片所示，肇事地點有長達2.5 公尺刮地痕，
    肇事機車係位於交岔路口西向東車道中間、往左側倒地、車
    頭朝東南，前車殼嚴重毀損；肇事自小貨車則係位於交岔路
    口內靠近中門路1 巷路口、車頭朝西南方、車尾朝東北方，
    右側前門下方及右側油箱外鐵蓋凹陷受損（見警卷第6 至8
    、11至13、14頁、及原審卷一第22頁），可知被害人騎乘之
    機車與被告駕駛之自小貨車之撞擊點在自小貨車右側車頭與
    車體連結處，參以刮地痕、掉落物、肇事機車及肇事自小貨
    車之位置均分佈在該交岔路口中間至接近中門路1 巷路口處
    等情（見警卷第6 頁、原審卷一第22頁現場草圖），足見被
    告之自小貨車並非在發生撞擊時立刻停車，現場圖所示自小
    貨車所在位置並非碰撞當時位置；再由道路交通事故現場圖
    、現場草圖及現場照片所示，被告駕駛之自小貨車停止時之
    車頭朝西南方、車尾朝東北方，被告之自小貨車車身位置尚
    未到達中門路中線對應之位置，是被告亦有未行至交岔路口
    中心處即左轉之情事甚明。再者，被告於警詢時供陳：當時
    我看見被害人時距離我車約70公尺處等語（見警卷第2 頁）
    ；嗣於偵查時供稱：被害人是由警卷第9 頁所示照片我劃○
    的位置出來，我劃×的位置是我第一眼看到死者的地方等語
    （見偵字第1916號卷第17頁）；另證人即承辦警員丙○○於
    原審審理時證稱：警卷第9 頁所示照片打○的位置距離事故
    現場約50、60公尺，打×的位置距離事故現場約10幾公尺等
    語（見原審卷二第91頁），是依被告及證人丙○○上開所述
    ，被告看到被害人時之距離應有70公尺（50、60公尺加上10
    幾公尺）。被告嗣於原審及本院審理時雖改稱其看見被害人
    時係距離40、50公尺等語（見原審卷二第113 頁、本院卷第
    64頁），然不論被告看到被害人時之距離係70公尺或40、50
    公尺，均非於事故現場前才看到被害人甚明，是被告辯稱其
    轉彎後才看到被害人的車突然衝過來云云，應不足採。則本
    件事故之發生係因被告未讓直行車先行，且未行駛至交岔路
    口之中心處即貿然左轉，而於尚未完成左轉進入中門路1 巷
    之際，因被害人亦未注意車前狀況，而未發現被告駕駛上開
    自小貨車，迨接近發現後，終因閃避不及而滑倒，再直接撞
    擊上開自小貨車因而致死等情，應堪認定。被告辯稱其車頭
    車身已完成左轉云云，核與事實不符，不足採信。又被害人
    係看到前方被告所駕駛之自小貨車車體橫亙前方阻礙其行車
    動線，因情急為採取閃避措施，然因閃避不及才失控滑倒，
    自不因被害人先滑倒方撞擊上開自小貨車，而影響被告過失
    責任之認定。
  (三)本件車禍事發當時天候晴、事故發生現場屬省道、路面乾燥
    、無缺陷、無障礙物、視距良好等情，並無不能注意之情形
    ，被告係駕駛車輛由高雄縣林園鄉○○路○○村○○路由東
    往南左轉中門路1 巷，被害人係直行方向騎乘機車，揆諸前
    揭規定及說明，路權為被害人所擁有，被告未獲行車優先權
    ，自應注意右方來車，隨時採取必要安全措施，並禮讓直行
    車先行，被告確有轉彎車未讓直行車輛先行，且未行駛至交
    岔路口之中心處，即貿然左轉之過失甚明。再被害人駛近該
    處未注意車前狀況並採取必要之安全措施，亦與有過失，惟
    尚無解於被告之過失罪責。又經原審函請臺灣省高屏澎區車
    輛行車事故鑑定委員會鑑定結果，認被告駕駛自小貨車左轉
    未讓直行車先行為肇事主因，被害人未注意車前狀況並採取
    必要之安全措施為肇事次因，有該會97年7 月22日高屏澎鑑
    字第0976001586號函附鑑定意見書1 份附卷足參（見原審卷
    一第24至26頁）。其就路權之判斷歸屬與本院見解相同，洵
    堪採認，惟其漏未考量被告未行駛至交岔路口之中心處，即
    貿然左轉之情事，致所認被告肇事原因與本院認定有部分不
    同，另被告既於事故現場前70公尺或40、50公尺即已看到被
    害人，應無公訴人所指未注意車前狀況而未能看到被害人來
    車之情形，是公訴人認被告有未注意車前狀況並採取安全措
    施之過失原因，容有誤會，附此敘明。至被告辯稱現場草圖
    非其當初之草圖，及辯護人主張道路交通事故現場圖與照片
    不符，鑑定委員會將道路交通事故現場圖作為鑑定依據，該
    鑑定意見不足採等語。然上開現場草圖有被告親自簽名且為
    本案唯一之草圖，有高雄縣政府林園分局98年3 月9 日高縣
    林警交字第0980002852號函在卷足佐（見原審卷二第71頁）
    ，並經證人即承辦警員丙○○、證人即案發後趕赴現場之被
    害人姪女甲○○於本院到庭證述：上開現場草圖確係現場繪
    製，且僅繪製該張現場草圖而已，被告及被害人家屬甲○○
    均有當場在該草圖上簽名，繪製完畢後還有跟被告解說等語
    明確（見本院卷第52至56頁）；另被告亦於原審審理時當庭
    確認現場草圖為其當初所簽名的草圖（見原審卷二第89頁）
    ，並於本院承稱證人丙○○當時確有解說現場草圖無訛（見
    本院卷第54頁），是被告上開所辯，洵不足採。又道路交通
    事故現場圖除就肇事自小貨車左側轉角位置與照片及現場草
    圖有部分差距，其餘就肇事自小貨車、機車停車方向、距離
    標示等繪製均與現場草圖大致相符，上開差距並無礙就路權
    歸屬之認定，況且上開鑑定意見書鑑定之依據亦包括現場草
    圖、照片等資料，是辯護人上開所辯，亦不足取。
  (四)本案被害人因本件車禍受有肝臟、腎臟撕裂傷及右側氣血胸
    等傷害，雖經送醫急救，仍於96年12月20日23時20分許不治
    死亡，已如前述，被告之過失行為與被害人死亡間，具有相
    當之因果關係，本件事證明確，被告業務過失致人於死之犯
    行，洵堪認定，應予依法論科。
三、按刑法上所謂業務，係指個人基於其社會地位繼續反覆所執
    行之事務，包括主要業務及其附隨之準備工作與輔助事務在
    內。查刑法上所謂業務，係指個人基於其社會地位繼續反覆
    所執行之事務，包括主要業務及其附隨之準備工作與輔助事
    務在內。此項附隨之事務，祇須與其主要業務有直接、密切
    之關係者，即可包含在業務概念中，而認其屬業務之範圍（
    最高法院89年台上字第8075號判例意旨參照）。本件被告雖
    係水泥工，但平日要開車去看工地的進度如何，也要到工地
    看水泥數量；該車是伊工作時要用的車；距離遠或是需要載
    工具時，會開該部小貨車等語，業據被告於偵查及本院審理
    中供明在卷（見相驗卷第25頁背面、偵字第1916號卷第6 頁
    、本院卷第64頁），顯非單純以該自小貨車為其來往工地之
    交通工具，自屬以駕駛車輛為其附隨業務之人。而本件係被
    告於駕駛上開自小貨車去查看承包工程施工狀況途中（業據
    被告於原審供明在卷，見原審卷一第15頁背面），不慎撞死
    被害人之行為，乃基於其附隨業務之行為所發生，自應以業
    務過失論處。是核被告所為，係犯刑法第276 條第2 項之業
    務過失致人於死罪。又被告肇事後留在現場，於有偵查犯罪
    權限之公務員知悉犯行前，即自行向到場處理之員警坦承肇
    事而自願接受裁判等情，有高雄縣政府林園分局道路交通事
    故現場圖註記欄2 記載「駕駛人均在場，坦承為肇事者」附
    卷足憑（見警卷第14頁），符合自首之要件，應依刑法第62
    條前段規定，減輕其刑。
四、原審對被告予以論罪科刑，固非無見，惟查：本件被告雖係
    水泥工，但平日要開車去看工地的進度如何，也要到工地看
    水泥數量；該車是伊工作時要用的車；距離遠或是需要載工
    具時，會開該部小貨車等語，業據被告於偵查及本院審理中
    供明在卷，顯非單純以該自小貨車為其來往工地之交通工具
    ，且本件係被告於駕駛上開自小貨車去查看承包工程施工狀
    況途中，不慎撞死被害人之行為，乃基於其附隨業務之行為
    所發生，自應以業務過失論處，已如前述，原審認被告僅成
    立同條第1 項之過失致人於死罪，顯有未恰。檢察官依告訴
    人之請求提起上訴，略以：被告駕駛上開自小貨車乃與其工
    作有直接、密切關係之準備或輔助行為，被告應構成業務過
    失致死犯行，原判決竟變更起訴法條，認被告所犯為刑法第
    276 條第1 項過失致死罪，認事用法顯有未當。又被告犯後
    一再否認過失，亦未向被害人家屬為任何道歉、慰問，無誠
    意與家屬和解，犯後態度不佳，原審僅量處有期徒刑7 月，
    實屬過輕等語，為有理由。另檢察官上訴意旨指摘原判決認
    被告留在現場不逃避接受裁判，符合自首要件為不當云云，
    及被告上訴意旨仍執前詞，否認過失犯罪云云，基於上開理
    由說明，則為無理由，惟原判決既有上開可議之處，自仍應
    由本院予以撤銷改判。爰審酌被告尚無前科之素行，駕駛自
    小貨車疏未注意道路交通安全規則之規定即貿然左轉，造成
    被害人死亡無可回復之結果，使被害人家屬失去一家之主之
    依靠，所造成損害甚鉅，犯後仍否認有過失，態度非佳，且
    其與被害人就本件肇事原因之過失程度，及其至今尚未與被
    害人家屬達成和解等一切情狀，量處有期徒刑1 年，以資懲
    儆。
據上論斷，應依刑事訴訟法第369 條第1 項前段、第364 條、第
299 條第1 項前段，刑法第276 條第2 項、第62條前段，刑法施
行法第1 條之1 ，判決如主文。
本案經檢察官方娜蓉到庭執行職務。
中    華    民    國    98    年    9     月    9     日
                  刑事第九庭    審判長法  官  莊秋桃
                                      法  官  謝宏宗
                                      法  官  裕斗
以上正本證明與原本無異。
如不服本判決應於收受本判決後10日內向本院提出上訴書狀，其
未敘述上訴理由者，並得於提起上訴後10日內向本院補提理由書
狀（均須按他造當事人之人數附繕本）「切勿逕送上級法院」。
中    華    民    國    98    年    9     月    9     日
                                      書記官  張宗芳
附錄本判決論罪科刑法條：
中華民國刑法第276條
（過失致死罪）
因過失致人於死者，處2 年以下有期徒刑、拘役或2 千元以下罰
金。
從事業務之人，因業務上之過失犯前項之罪者，處5 年以下有期
徒刑或拘役，得併科3 千元以下罰金。


司法院資訊處製作；財團法人民間司法改革基金會備份。
